臺灣高等法院民事判決　　　　　　　　　　　　　　九十二年度重上字第三二四號
　　上　訴　人　戊○○
　　　　　　　　庚○○
　　兼　右二人
　　訴訟代理人　丁○○
　　被　上訴人　己○○
　　訴訟代理人　陳信亮律師
　　被　上訴人　卯○○
　　訴訟代理人　林淑惠律師
　　被　　　告　辰○○○
　　　　　　　　子○○○
　　　　　　　　癸○○
　　　　　　　　寅○○
　　　　　　　　丑○○
　　　　　　　　辛○○
　　　　　　　　壬○○
　　　　　　　　丙○○
　　　　　　　　乙○○
　　　　　　　　甲○○
右當事人間損害賠償事件，上訴人對於中華民國九十二年三月十八日臺灣士林地方法
院八十九年度重訴字第五五七號第一審判決提起上訴，並為訴之追加，本院於九十三
年五月十八日言詞辯論終結，判決如左：
    主      文
上訴及追加之訴，與其假執行之聲請均駁回。
第二審及追加之訴訴訟費用由上訴人負擔。
    事實及理由
一、本件被告辰○○○、子○○○、癸○○、寅○○、丑○○、辛○○、壬○○、丙
    ○○經合法通知，未於言詞辯論期日到場，核無民事訴訟法第三百八十六條各款
    事由，爰依上訴人之聲請，由其一造辯論而為判決。
二、按因犯罪而受損害之人，於刑事訴訟程序得附帶提起民事訴訟，對於被告及依民
    法負賠償責任之人，請求回復其損害，刑事訴訟法第四百八十七條第一項定有明
    文。查本件上訴人係以被上訴人二人間並無買賣關係存在，竟虛以買賣為原因將
    系爭土地移轉登記予被上訴人卯○○，侵害上訴人本於繼承關係就系爭土地所得
    行使之信託物返還權利，揆諸前揭說明，上訴人自得於刑事訴訟程序附帶提起民
    事訴訟，被上訴人辯稱上訴人為間接受害人，不得提起刑事附帶民事訴訟云云，
    尚無可取。
三、上訴人於原審起訴係以被上訴人己○○、卯○○為被告，嗣於本審程序中，追加
    辰○○○、子○○○、癸○○、寅○○、丑○○、辛○○、壬○○、丙○○、乙
    ○○、甲○○為被告，因追加部分與上訴人於原審主張之基礎社會事實同一，均
    係有關上訴人就坐落臺北市○○區○○段三小段一八五地號土地，應有部分四分
    之一（下稱系爭土地）所得行使之權利被侵害，核與民事訴訟法第四百四十六條
    第一項但書、第二百五十五條第一項第二款規定相符，故上訴人所為訴之追加，
    應予准許。
四、上訴人起訴主張：系爭土地為伊等及被上訴人己○○之先父許丕闢所出資購買，
    並信託登記在被上訴人己○○名下。迄許丕闢於民國（下同）七十七年三月二十
    二日去世，該土地仍未回復登記為許丕闢所有。迨至八十四年間，被上訴人己○
    ○有意聯合該地號其他所有權人（該地號另應有部分四分之三之所有權登記名義
    人為陳維金，然實係陳維金與兄弟被告寅○○、丑○○各享有四分之一權利）與
    京霖建設股份有限公司（下稱京霖公司）進行合建，為避免伊等追索，竟以節稅
    為由，徵得被上訴人卯○○、被告辰○○○之同意，明知被上訴人己○○、卯○
    ○二人間並無真正之買賣關係，竟於八十四年九月十四日，虛以「買賣」為所有
    權移轉原因，由被上訴人己○○向臺北市士林地政事務所申辦系爭土地之所有權
    移轉登記與被上訴人卯○○。上開被上訴人己○○、卯○○所為之犯行，業經法
    院判處有罪確定。又被上訴人卯○○於八十五年三月十二日以系爭土地與他共有
    人即被告乙○○、甲○○共同向臺灣省合作金庫借款，並設定本金最高限額新台
    幣（下同）三千六百萬元之抵押權。嗣同年十月二十一日被上訴人卯○○再將系
    爭土地移轉與訴外人謝純慧及被告甲○○、乙○○及被告辛○○。被上訴人己○
    ○再經由被告子○○○、癸○○、寅○○、丑○○等人幫助下，將陳維金部分土
    地輾轉移轉給被上訴人己○○指定之人頭，即被告丙○○、辛○○、壬○○，如
    此即完成全部虛偽買賣作業。而被告乙○○、甲○○、乙○○乃京霖公司實際負
    責人，與被上訴人己○○、卯○○共謀侵害伊等權益，先經由被上訴人己○○、
    卯○○間之假買賣斷絕伊等之追索，再由被上訴人卯○○假買賣與京霖公司，被
    告甲○○、乙○○則回報被上訴人己○○以獨任起造人，分得貸款利益（即設定
    本金最高限額三千六百萬元抵押權部分）。爰依共同侵權行為之法律關係，請求
    被上訴人二人連帶給付伊等各一千一百萬元及法定遲延利息。原審為上訴人敗訴
    之判決，上訴人於本院並為訴之追加，而並聲明：(一)被上訴人己○○、卯○○及
    被告辰○○○、子○○○、癸○○、寅○○、丑○○、辛○○、壬○○、丙○○
    、乙○○、甲○○等人應連帶給付伊等各一千一百萬元，及被上訴人己○○、卯
    ○○自原審起訴狀繕本送達之翌日起、被告辰○○○、子○○○、癸○○、寅○
    ○、丑○○、辛○○、壬○○、丙○○、乙○○、甲○○自九十三年二月二十七
    日民事訴之追加聲請狀繕本送達翌日起至清償日止按年息百分之五計算之利息。
    (二)願供擔保請准宣告假執行。
　　被上訴人己○○則以：伊所犯使公務員登載不實之事實係侵害國家及社會法益，
　  上訴人為間接被害人，不得提起刑事附帶民事訴訟。又上訴人早於八十五年夏天
    以前，即知悉伊將系爭土地移轉登記予被上訴人卯○○，卻遲至八十七年十二月
    二十一日始對伊起訴請求損害賠償，顯已罹於二年時效而消滅。至於伊在八十九
    年六月十六日在原法院刑事庭審理中承認曾向訴外人辰○○○表示會分家產給上
    訴人，係關於分家產之「土地請求權」之問題，與本件侵權行為損害賠償請求權
    之時效無關。而伊在刑事審判中及原審九十一年九月十八日準備書狀中表示願將
    土地合建分配之房屋過戶上訴人，亦係針對分配房屋部分之權利而為表示，並非
    同意上訴人侵權行為損害賠償之請求等語，資為抗辯。並聲明：上訴駁回，如受
    不利之判決，願供擔保請准宣告免為假執行。
　　被上訴人卯○○則以：伊所犯使公務員登載不實之事實係侵害國家及社會法益，
  　上訴人為間接被害人，不得提起刑事附帶民事訴訟。又系爭土地雖過戶至伊名下
    ，惟伊係信任被上訴人己○○為土地所有權人，有合法處分土地之權利，至於以
    系爭土地向銀行辦理貸款則係被上訴人己○○提供予建商做為建築融資，並非伊
    所為，且系爭土地已於八十五年十月二十一日再過戶予他人，上訴人縱有損害，
    亦與伊所涉偽造文書行為無因果關係。況且，上訴人在八十五年十月二十一日前
    ，即知悉被上訴人己○○將系爭土地以買賣為原因，將所有權移轉登記至伊名下
    ，卻遲至八十七年十二月二十一日始對伊起訴請求損害賠償，顯已罹於二年請求
    權時效。又伊從未承認上訴人有損害賠償請求權存在或向上訴人為拋棄時效利益
    之意思表示，縱使被上訴人己○○曾有承認或為拋棄時效利益之意思表示，亦與
    伊無涉等語置辯。並聲明：(一)上訴駁回。(二)如受不利之判決，願供擔保請准宣告
    免為假執行。
　　被告辰○○○、子○○○、癸○○、寅○○、丑○○、辛○○、壬○○、丙○○
　  則未於言詞辯論期日到場，惟具狀陳稱：上訴人曾於原法院刑事庭對被上訴人己
    ○○、卯○○、被告乙○○、甲○○提起附帶民事訴訟，請求損害賠償，原法院
    刑事庭將被上訴人己○○、卯○○移送民事庭，上訴人對被告辰○○○等八人為
    訴之追加，業經駁回追加而告確定，況上訴人於本院為重覆追加之請求，已剝奪
    伊等審級利益，伊等八人均不同意其追加云云資為抗辯，並為追加之訴及假執行
    之聲請均駁回之聲明。乙○○、甲○○則以伊等為建設公司，已經履行義務將房
    子移轉登記，他們之間如何分配是他們之事，與伊等無關云云為抗辯，於本院為
    追加之訴及假執行之聲請均駁回之聲明。
五、查上訴人三人與被上訴人己○○均為許丕闢之子女，許丕闢於六十八年間向妻舅
    陳維金購買系爭土地應有部分四分之一，並於七十五年五月十四日完成變更登記
    ，信託登記為長子即被上訴人己○○所有，迄許丕闢於七十七年三月二十二日去
    世，該土地仍未回復登記為許丕闢所有。迨至八十四年間，被上訴人己○○有意
    聯合該地號其他所有權人（該地號另應有部分四分之三之所有權登記名義人為陳
    維金，然實係陳維金與兄弟即被告寅○○、丑○○各享有四分之一權利）與京霖
    公司進行合建，為避免上訴人丁○○、戊○○、庚○○等三人追索，竟以節稅為
    由，徵得被告辰○○○及其配偶即被上訴人卯○○之同意，明知被上訴人己○○
    、卯○○二人間並無真正之買賣關係，竟於八十四年九月十四日，虛以「買賣」
    為所有權移轉原因，由被上訴人己○○向臺北市士林地政事務所申辦前開一八五
    地號土地應有部分四分之一之所有權移轉登記與被上訴人卯○○，被上訴人二人
    因明知為不實之事項，而使公務員登載於職務上所之公文書，足以生損害於公眾
    及他人罪，經原法院刑事庭以八十七年度自字第二四一號、本院八十九年度上訴
    字第三九○二號刑事判決判處被上訴人己○○有期徒刑四月、被上訴人卯○○有
    期徒刑三月確定，而被告辰○○○亦經認定與被上訴人己○○、卯○○間有共同
    侵權行為之事實，有上訴人所提原法院八十七年度自字第二四一號、本院八十九
    年度上訴字第三九○二號刑事判決、土地異動資料索引各一份為證，並經本院依
    職權調閱前開刑事卷證查核無訛，且為兩造所不爭執，堪信為真實。
六、按因侵權行為所生損害賠償請求權，自請求權人知有損害及賠償義務人時起，二
    年間不行使而消滅，為民法第一百九十七條第一項所明文規定；又關於侵權行為
    損害賠償請求權之消滅時效，應以請求權人實際知悉損害及賠償義務人時起算，
    非以知悉賠償義務人因侵權行為所構成之犯罪行為經檢察官起訴或法院判決有罪
    為準（最高法院七十二年台上字第七三八號判例參照）。查本件侵權行為損害賠
    償事件，有關刑事部分，早經台灣士林地方法院以八十七年度自字第二四一號審
    理在案，上訴人丁○○於該案中自陳：「是八十五年底房屋完工時才去他們（被
    上訴人卯○○、被告辰○○○）家查建築謄本，我就知道他們是假買賣」（台灣
    士林地方法院八十七年度自字第二四一號卷(一)第六九頁背面、第七○頁背面），
    嗣改稱：「（問：一年多前找卯○○有無談及土地？）有，但那時我以為是己○
    ○賣他自己的部分」「（問：為何去找卯○○？）我去地政事務所查時發現有異
    ，知道地已過給卯○○才去找他：：」（同前卷第一八四頁正面）；「八十四、
    八十五年（蓋屋），準備蓋好後再決定如何分，我是起造人，應是八十五年底蓋
    好，保存登記公告（時間不確定）我才確定被侵占，那時也知道地是登記在卯○
    ○名下（後改稱不知登記在卯○○名下，只知起造人被變造）」（同前卷第一八
    三頁正面）。上訴人戊○○陳稱：「（距八十七年十二月）一年多前，與庚○○
    去，未談及土地之事」「（問：丁○○何時告知土地已過戶給卯○○？）今年（
    指八十七年）年初」；上訴人庚○○則陳稱：「他（指丁○○）只說土地有問題
    ，但未告知詳細情況」（同前卷第一八四頁正、背面）。而被上訴人卯○○於該
    刑事案件中亦陳稱：「（問：何人去找你？）自訴人三人，約一年多前，他們說
    地是他們共有」「未三人同去，但時間相近，丁○○問我為何土地變為我名下，
    我說地己○○已賣給我，他們之間情形我不知情」（同前卷第一八四頁背面）。
    證人即被上訴人卯○○之妻妹、被告辰○○○之妹楊美秀證稱：「（辯護人問：
    在八十五年夏天時，自訴人戊○○及庚○○有無到辰○○○家中？）有。我到我
    姐姐家中玩，戊○○載庚○○來，我有與庚○○打招呼，一開始他們講的我聽不
    懂，但後來他們有談到己○○的壞話，我姐姐有跟他們說：卯○○說你們二、三
    天就來煩我一次，他很煩，要叫己○○把土地過戶回去。庚○○說不行，要丁○
    ○、戊○○、庚○○他們三人同意，我姐姐才可以蓋章。但我不知道是蓋什麼印
    章。我姐姐說她都是與己○○接洽，資料也是己○○拿來的，與他們三人同不同
    意無關」（同前卷(二)第四七一頁、第四七二頁），參證以觀，系爭土地係於八十
    四年九月十四日以假買賣移轉予被上訴人卯○○，至八十五年十月二十一日復移
    轉予乙○○等人，被上訴人卯○○於前揭刑事案件審理中一再陳稱因糾紛很多，
    上訴人常來鬧才又「過戶回去」，是上訴人前去被上訴人卯○○家爭執之時點應
    係八十五年十月二十一日將土地所有權移轉之前，證人楊美秀所述上情發生於「
    八十五年夏天」應屬可採，否則，土地若已移轉建商乙○○等人，上訴人等再去
    被上訴人卯○○家爭執，有何實益？況八十四年三月間，上訴人已知悉系爭土地
    與訴外人京霖公司合建案中，上訴人戊○○被排除於起造人之列，此為上訴人於
    前揭刑事案件進行中於八十七年十二月十五日所提自訴理由狀所自承，上訴人與
    被上訴人己○○之互信基礎已無，理當隨時注意土地所有權變動之狀況，況家產
    爭執本係上訴人與被上訴人己○○手足間事，茍非事涉被上訴人卯○○，何以上
    訴人三人分別前往被上訴人卯○○家，時間又與土地移轉時點吻合？從而上訴人
    三人於八十五年夏天（八十五年十月二十一日前）即知悉被上訴人己○○以虛偽
    買賣之方式將系爭土地移轉予被上訴人卯○○之事實，自知悉彼等三人權利受有
    損害及被上訴人己○○、卯○○、被告辰○○○為侵權行為人，則對於被上訴人
    己○○、卯○○間之假買賣行為為侵權行為，自難諉為不知，而上開假買賣之侵
    權行為亦無經檢察官起訴或判決有罪之必要，上訴人三人均於八十五年夏天即知
    悉被上訴人二人及被告辰○○○之侵權行為，至堪認定，上訴人三人遲至八十七
    年十二月二十一日始向原法院刑事庭提起本件附帶民事訴訟，依上開判例意旨，
    顯已逾二年之消滅時效期間，上訴人對被上訴人二人及被告辰○○○請求連帶損
    害賠償，即非有理由。
七、次按民事訴訟如係原告主張權利者，應先由原告負舉證責任，若原告先不能舉證
    ，以證實自己之主張為真實，則被告就其抗辯事實，即令不能舉證，或其所舉證
    據，尚有疪累，亦應駁回原告之請求（最高法院十七年上字第九一七號判例參照
    ）。查本件上訴人主張被告乙○○、甲○○、子○○○、癸○○、寅○○、丑○
    ○、辛○○、壬○○、丙○○（下稱乙○○等九人）與被上訴人己○○、卯○○
    為共同侵權行為人，依前揭說明，自應就被告乙○○等九人與被上訴人己○○、
    卯○○有共同侵權行為負舉證證明之責。查陳維金原就系爭土地具所有權應有部
    分四分之三，於八十四年五月十二日移轉系爭土地所有權應有部分十八分之十三
    點五予被告甲○○，被告甲○○，於八十五年五月十二日移轉伊上開應有部分土
    地所有權中十八分之六．五予被告辛○○、癸○○、陳信忠、丙○○（以上各十
    八分之一）、被告壬○○（十八分之一．五）及訴外人蘇雲蓮（十八分之一）；
    系爭土地應有部分四分之一原登記為被上訴人己○○，嗣於八十四年九月十四日
    移轉所有權登記（即應有部分十八分之四．五）予被上訴人卯○○，被上訴人卯
    ○○再於八十五年十月二十一日移轉上開土地，土地應有部分（十八分之四．五
    ）予被告辛○○（十八分之一．五）、乙○○（十八分之三）、訴外人謝純惠（
    十八分之一），被告丑○○則早與謝維金及被告謝維滄共享上開土地應有部分四
    分之三之實際所有權，此有上開土地登記謄本在卷佐證，並為兩造不爭執，且系
    爭房屋完工即八十五年十月間，上訴人戊○○於八十五年九月間至地政事務所查
    閱保存登記，上訴人丁○○經被告乙○○親自允許交屋，此亦經上訴人戊○○、
    許隆宗陳稱甚明（前揭原法院刑事卷第六九頁）。又被告乙○○、甲○○係與地
    主簽訂合建契約之建商，尚難認為係受上訴人之託，代其處理事務之人，從而，
    核與刑法上背信罪之構成要件有間，另依合建契約第七條第一項規定「甲乙雙方
    就分得之房屋得自行指定起造人名義」、第十七條第五款規定「本約土地之土地
    所有權人（即全部甲方）清冊暫定如附件四，實際名冊以甲方過戶後之所有權人
    為準」，據此，甲方即地主欲指定何人為起造人及欲過戶予何人，自非乙方即京
    霖公司所得置喙，而京霖公司於合建完竣後，確依合建契約之規定，將部分房地
    移轉登記予起造人及起造人所指定之人，此有前揭土地登記謄本二紙附卷可憑，
    並經被告陳信忠、丑○○、證人陳文玲於上開刑事要件中供證甚詳，從而被告乙
    ○○、甲○○與被上訴人己○○締約合建，依約自有受領土地所有權之權利，且
    於合建完竣既已依約將地主應取得之房屋移轉登記予地主或其指定之人，自難遽
    指其等受領土地所有權為不法行為，上開刑事要件，迭經原法院、本院刑事庭審
    理明確，判決被告乙○○、甲○○無罪確定在案，亦有上開刑事判決書附卷可考
    ，益見被告乙○○、甲○○並未與被上訴人有共同侵權行為。再查系爭土地雖登
    記為陳維金（持分四分之三）及被上訴人己○○（持分四分之一所共有，惟陳維
    金持分部分，實為其本人及其兄弟被告寅○○、丑○○三人各享有四分之一之權
    利，僅以陳維金之名義登記一節，業據陳維金之配偶被告子○○○於上開刑案中
    證述甚詳，而參諸卷附起造人協議書影本所示，起造人陳維金之子女、被告陳信
    忠及陳文玲、被上訴人己○○之兄妹外，尚包括被告丑○○之配偶蘇雲蓮及被告
    寅○○之子被告辛○○、壬○○及被告丙○○暨上訴人為起造人，被告子○○○
    、癸○○、寅○○、丑○○、辛○○、壬○○、丙○○等人僅為系爭建物之起造
    人，對於上訴人所指被上訴人己○○、卯○○間成立之虛偽買賣，並未為任何參
    與行為，上訴人亦未於上開刑事案件中自訴被告子○○○、癸○○、寅○○、丑
    ○○、辛○○、壬○○、丙○○與被上訴人為共同犯罪行為人，自無從由上開刑
    事案件中認定彼等為共同侵權行為人，況上訴人始終未能舉證證明被告乙○○等
    九人與被上訴人二人或彼等九人間彼此間，有共同不法侵權行為，依前揭說明，
    上訴人主張被告乙○○等九人有共同侵權行為，顯不足採。縱有，上訴人之侵權
    行為損害賠償請求權亦因罹於二年時效而消滅。
八、上訴人雖另主張伊等之損害賠償請求權縱已罹時效，惟被上訴人己○○於八十九
    年六月一日、六月十六日在原法院刑事庭及八十九年十二月六日在本院刑事庭審
    理中，多次明白表示渠並未否認上訴人之權利，願將因合建所得房屋分給上訴人
    （前揭原法院刑事卷第三八三頁、第四三三頁、本院刑事卷第一六五頁），足證
    被上訴人己○○已承認上訴人請求權之存在，亦可謂上訴人之損害賠償請求權之
    消滅時效已因被上訴人己○○之承認而中斷云云。惟按「消滅時效中斷，係指消
    滅時效期間進行中，因權利人請求或起訴或義務人承認，致使已進行之時效期間
    失其效力之謂，故時效完成後並無時效中斷可言。」此有最高法院七十七年台上
    字第十八號判決可資參佐。本件上訴人之侵權行為損害賠償請求權既於八十七年
    十月二十一日之前即因罹於時效而消滅，則並不因被上訴人己○○是否於八十九
    年六月、十二月間承認而中斷，況被上訴人己○○於前揭原法院八十九年六月一
    日、六月十六日及本院八十九年十二月六日之訊問中僅係承認願將因合建所分得
    之房屋過戶予上訴人（依契約），並未承認伊有侵權行為損害賠償請求權，此有
    前揭訊問筆錄可憑，是上訴人主張其對被上訴人之損害賠償請求權因被上訴人己
    ○○之事後承認而中斷云云，自無可取。
九、綜上所述，上訴人本於侵權行為之法律關係，請求被上訴人二人與被告辰○○○
    、乙○○等九人連帶給付上訴人三人各一千一百萬元及分別自起訴狀、追加之訴
    狀繕本送達翌日起至清償日止，按年息百分之五計算之利息，為無理由，自不應
    准許，其假執行之聲請亦失所依附，應併予駁回。原審為上訴人敗訴之判決，並
    駁回其假執行之聲請，並無不合，上訴意旨指摘原判決不當，求予廢棄改判，並
    為訴之追加及聲請宣告假執行，均為無理由，均應予駁回。
十、兩造其餘攻擊防禦方法及其他未經援用之證據，經斟酌尚無礙於本院前述之認定
    ，無一一論究之必要。
十一、據上論結，本件上訴、追加之訴均為無理由，判決如主文。
中　　　華　　　民　　　國　　九十三　　年　　　六　　　月　　　一　　　日
                              民事第十七庭
　　　　　　　　　　　　　　　　　審判長法　官　黃　騰　耀
                                        法  官　楊　絮　雲
                                        法  官　許　文　章
正本係照原本作成。
如不服本判決，應於收受送達後二十日內向本院提出上訴書狀，其未表明上訴理由者
，應於提出上訴後二十日內向本院補提理由書狀（均須按他造當事人之人數附繕本）
上訴時應提出委任律師或具有律師資格之人之委任狀；委任有律師資格者，另應附具
律師資格證書及釋明委任人與受任人有民事訴訟法第四百六十六條之一第一項但書或
第二項（詳附註）所定關係之釋明文書影本。
中　　　華　　　民　　　國　　九十三　　年　　　六　　　月　　　十　　　日
　　　　　　　　　　　　　　　　　　　　書記官　陳　明　俐
附註：
民事訴訟法第四百六十六條之一（第一項、第二項）：
對於第二審判決上訴，上訴人應委任律師為訴訟代理人。但上訴人或其他法定代理人
具有律師資格者，不在此限。
上訴人之配偶、三親等內之血親、二親等內之姻親，或上訴人為法人、中央或地方機
關時，其所屬專任人員具有律師資格並經法院認為適當者，亦得為第三審訴訟代理人
。
